---
title: "Práctica 9"
author: "Ana Mayordomo"
format: 
   html: 
    embed-resources: true
---

## Práctica 9. Reconstrucción filogenética
## Objetivos

Obtener una filogenia calibrada de homininos y algunos primates, a partir de secuencias mitocondriales.

## Ejercicio 1: Leer los datos en R
```{r}
library(phangorn)
mtdna <- read.phyDat('../../data/mtDNA.fasta', format = 'fasta')
glance(mtdna)
```
Sería sensato reducir el conjunto de datos. ¿Qué secuencias eliminarías? Si quieres, puedes intentarlo con la función subset().

¿Puedes confirmar el número de secuencias? ¿Qué longitud tiene el alineamiento? ¿Qué función usarías para extraer los nombres de las secuencias?
Hay 42 secuendicas, con una longitud de 16603 caracteres. 

```{r}
seq_names <- attr(mtdna, "names")
seq_names
```

## Árboles basados en distancias 
Los árboles NJ y UPGMA pueden proporcionar una idea rápida de cómo podría ser la relación filogenética entre las secuencias.

```{r}
#| fig-width: 5
#| fig-height: 10
distancias <- dist.ml(mtdna, model = 'F81')
mt_nj    <- NJ(distancias)
mt_upgma <- upgma(distancias)
plot(midpoint(mt_nj))
plot(midpoint(mt_upgma))
```


¿De qué clase son los objetos mt_nj y mt_upgma? árboles filogenéticos
Consulta la estructura de estos objetos (str(mt_nj)).
```{r}
str(mt_nj)
```

Represéntalos gráficamente (plot(mt_nj)) y consulta la ayuda de la función plot.phylo() para saber qué opciones de representación gráfica tienes.
Para qué sirven las funciones add.scale.bar() y axisPhylo()?

sacle.bar() Añade una barra de escala horizontal al gráfico de un árbol filogenético, que indica las sustituciones por sitio en una rama 

axisPhylo() añade una escala que muestra el tiempo o la distancia evolutiva acumulada desde la raíz del árbol.


## Podemos enraizar el árbol
> is.rooted(mt_nj)
[1] FALSE

```{r}
#| fig-width: 5
#| fig-height: 10
 plot(mt_nj)
nodelabels()
```

```{r}
#| fig-width: 5
#| fig-height: 10
mt_nj_rooted <- root(mt_nj, node = 75)
plot(mt_nj_rooted)
```

## Con un outgroup
Para garantizar que el enraizado no depende de la numeración, es más seguro usar el nombre del outgroup:

```{r}
#| fig-width: 5
#| fig-height: 10
mt_nj_rooted <- root(mt_nj, outgroup = 'G.gorilla_D38114')
plot(mt_nj_rooted)
```

## En el punto medio
```{r}
#| fig-width: 10
#| fig-height: 10
# Esto sobreescribe el objeto anterior:
mt_nj_rooted <- midpoint(mt_nj)
plot(mt_nj_rooted, align.tip.label = TRUE, main = 'NJ, enraizado en punto medio')
nodelabels(frame = 'none')
add.scale.bar()
```


## Con datación de hojas (tip dating)
El enraizado en punto medio asume que todas las hojas son contemporáneas, como sucede en muchos casos. Pero, en nuestros datos tenemos secuencias contemporáneas y también arcaicas. En el apéndice encontrarás referencias sobre las edades estimadas de esas secuencias. Conociendo estas edades, podemos aplicar un método de enraizado llamado root-to-tip regression, mediante la función rtt() de ape.

Lo primero es crear un vector de fechas (o edades) para todas las hojas del árbol. Podemos expressar las edades de las secuencias arcaicas como el número (negativo) de años que hace que dejaron de evolucionar. Para saber el orden en que debemos especificar las edades, podemos usar mt_nj$tip.label.

```{r}
fechas <- c(0, 0, 0, 0, 0, 0, 0, 0, 0,
            -400000,
            -39000, -50000, -110000, -110000,
            -39820, -40096, -38515, -38310, -39000, -40000, -41210,
            -42430, -42540, -43230, -43780, -44290, -44770, -49000,
            -50000, -82752, -65000, -122287, -110450,
            0, 0, 0, 0, 0, 0, 0, 0, 0)
# Observa que hay que asignar el resultado de setNames() a "fechas"
fechas <- setNames(fechas, mt_nj$tip.label)
fechas
```

A continuación se escoge la posición de la raíz que optimiza la regresión entre distancia de raíz a puntas y edades de las puntas 

```{r}
#| fig-width: 10
#| fig-height: 10
mt_nj_rtt <- rtt(mt_nj, tip.dates = fechas, objective = 'rms')
plot(mt_nj_rtt)
axisPhylo()
```

¿Se corresponden bien las distancias evolutivas estimadas con las dataciones? no todos. 

¿Qué secuencias crees que se ajustan menos a su supuesta edad? Los denisovanos son los que menos se corresponde con su edad, vemos que están adelantados a algunos chimpancés. Estimo que son más antiguos de lo que son.

¿Qué razones puede haber para que la edad de una secuencia no se corresponda con la cantidad de cambios que ha acumulado?
- La datación puede no ser muy precisa 
- Las secuencias podrían tener cambios que se deban a la degradación del ADN (desaminaciones ...). 

## Distancias
Si has creado el objeto distancias antes, puedes usarlo para conocer la cantidad estimada de cambios entre los cromosomas mitocondriales humanos y de neandertales, por ejemplo. El objeto de clase dist es incómodo, pero podemos obtener una simple matriz fácilmente:

```{r}
distMat <- as.matrix(distancias)
```

Aprovechando que los nombres de las secuencias tienen una estructura coherente, podemos usar startsWith() para seleccionar a los humanos modernos o a los neandertales, etc.:

```{r}
# Esto son vectores lógicos que podemos usar después para seleccionar filas
# y columnas de la matriz de distancias.
modernos     <- startsWith(colnames(distMat), 'H.s.modern')
neandertales <- startsWith(colnames(distMat), 'H.s.neandertal')
denisovanos  <- startsWith(colnames(distMat), 'H.s.denisova')
chimpances   <- startsWith(colnames(distMat), 'P.troglodytes')
bonobos      <- startsWith(colnames(distMat), 'P.paniscus')
```

La distancia estimada media entre humanos y neandertales se puede obtener como:
```{r}
mean(distMat[modernos, neandertales])
```


Calcula las distancias medias entre todos los grupos.
```{r}
mean(distMat[bonobos, chimpances])
mean(distMat[bonobos, denisovanos])
mean(distMat[bonobos, modernos])
mean(distMat[bonobos, neandertales])
mean(distMat[chimpances, denisovanos])
mean(distMat[chimpances, modernos])
mean(distMat[chimpances, neandertales])
mean(distMat[denisovanos, modernos])
mean(distMat[denisovanos, neandertales])
mean(distMat[modernos, neandertales])
```


¿Cuántas veces mayor es la distancia entre humanos y chimpancés que entre humanos y neandertales?
La distancia entre humanos y chimpancés es 0.09104153 y entre humanos neandertales es 0.01214282. 
Es 7.497561 mayor la distancia entre humanos y chimpancés. 

¿Cómo calcularías la distancia media entre dos secuencias de humanos modernos?
0.003747961

```{r}
# La submatriz siguiente contiene ceros en la diagonal. Si queremos excluir
# del cálculo de la media las distancias entre cada secuencia consigo misma,
# habrá que tenerlo en cuenta:
# Por ejemplo:
z <- distMat[modernos, modernos]
z[z == 0] <- NA
mean(z, na.rm = TRUE)
```

Las distancias estimadas no son exactas. Cuanto mayor es la distancia, mayor es el error en la estimación. Además el modelo disponible podia no ser el adecuado. Pero nos ayudan a estimar el tiempo transcurrido desde que dos linajes se separaron, si asumimos el reloj molecular. Por ejemplo, estas distancias sugieren que los humanos modernos divergieron de los neandertales hace una cantidad de tiempo aproximadamente igual al 13.3% del tiempo que nos separa de los chimpancés, que podrían ser más de 850000 años si del chimpancé nos separan 6.5 millones de años.

En los árboles las distancias se representan mediante la suma de las longitudes que separan las hojas. Las podemos obtener con la función cophenetic():

```{r}
distCofen <- cophenetic(mt_nj_rooted)
```

¿Cuánto se parecen las distancias estimadas a las distancias cofenéticas?
Se asemjan mucho.
```{r}
# Aquí usamos las matricees como vectores:
plot(distMat, distCofen, xlab = 'Distancias F81', ylab = 'Dist. cofenéticas')
abline(a = 0, b = 1, col = 'red', lty = 2)
```

## Limpieza o filtrado del alineamiento
Las distancias crudas, como número de diferencias, nos pueden informar de la presencia de pares de secuencias idénticas. Podríamos dejarlas, pero algunos de los métodos que usaremos a continuación pueden generar errores, por ejemplo cuando dos secuencias idénticas se supone que pertenecen a épocas diferentes.

```{r}
crudas <- dist.dna(as.DNAbin(mtdna), model = 'raw')
crudas <- as.matrix(crudas)
identicas <- which(crudas == 0 & lower.tri(crudas), arr.ind = TRUE)
# posiciones de la semimatriz inferior donde las distancias son 0:
identicas
```

```{r}
repetidas <- unique(c(identicas[, 'row'], identicas[, 'col']))
heatmap(crudas[repetidas, repetidas], cexRow = 0.7, cexCol = 0.7)
```

Así pues, las secuencias de Neandertales KX198085, KX198086 y MG025540 (todas ellas con una edad estimada de unos 40000 años) son idénticas entre ellas; y las secuencias, también Neandertales FM865407, KX198082, KX198088 y KX198083 son idénticas entre ellas. Bueno, en realidad, la comparación ignora las posiciones en las que una secuencia contiene ambigüedades (Ns). Dejaremos sólo una de cada grupo: MG025540 y FM865407, que son las que menos ambigüedades tienen en la secuencia. Como no conocemos una función que elimine secuencias de un objeto phyDat, necesitamos especificar aquellas con las que nos queremos quedar. Podríamos usar la función subset() o bien la función [, tal como la aplicaríamos a una matriz. También existe una función unique(), pero si la usamos perdemos control sobre qué representantes conservamos de cada grupo de secuencias idénticas.

```{r}
# La exclamación ("!") invierte el valor lógico de lo que la sigue.
# La función "grepl()" produce un vector lógico con "TRUE" donde los nombres
# de las secuencias contienen alguna de esas palabras.
mtdna37 <- mtdna[! grepl('(KX198085|KX198086|KX198082|KX198088|KX198083)',
                         names(mtdna)), ]
mtdna37
```

Serías capaz de crear otro conjunto de datos, mtdna28, que sólo contenga secuencias del género Homo?
```{r}
mtdna28 <- mtdna37[grepl('^H.', names(mtdna37)), ]
```
La función grepl lee lo que yo le pongo y lo coge (! o no lo coge) de todos los que empiece (^) por H

Por otra parte, la secuencia del gorila no nos hace falta: es demasiado divergente y puede haber evolucionado a un ritmo diferente.

```{r}
mtdna36 <- mtdna37[! startsWith(names(mtdna37), 'G.gorilla'),]
```

## Escoger el modelo de evolución molecular
Las secuencias mitocondriales proporcionan suficiente información para determinar con confianza la topología del árbol que relaciona los grupos principales. Sólo algunas regiones de árbol, como la relación exacta entre los miembros de un mismo grupo, presentan dificultad. Para estimar mejor la topología y las longitudes de las ramas, debemos usar el método de máxima verosimilitud, para el cual sí es fundamental escoger el modelo evolutivo más adecuado. Para ello usamos la funcion modelTest(), que devuelve un objeto de clase modelTest, que también puede usarse como un simple marco de datos. 

```{r}
modelos <- modelTest(mtdna36, control = pml.control(trace = 0))
head(modelos)
```



