---
title: "Guion12.qmd"
format: html
embed-resources: true
engine: knitr
---

# Práctica 12 Análisis de expresión diferencial

## Datos
Utilizaremos las medidas de expresión génica del archivo salmon.merged.gene_counts.tsv. Los datos proceden de 12 genotecas de RNA-seq de lecturas emparejadas, de muestras de Drosophila melanogaster de dos orígenes geográficos (Panamá y Maine) y dos tratamientos de temperatura (low y high). Hay 3 réplicas biológicas para cada combinación de región y temperatura.

Además,  el archivo dme_elev_samples.tsv, es una tabla que indica a qué región y tratamiento pertenece cada muestra. 

## Exploración de los datos
```{r}
muestras <- read.table('../../data/dme_elev_samples.tsv', header = TRUE)
genex <- read.table('../../data/salmon.merged.gene_counts.tsv',
                    header = TRUE)
```

### Ejercicio 1
1. Usa la función paste() para añadir una columna a muestras que contenga la población y la temperatura unidas por _.
```{r}
muestras$grupo <- paste(muestras$population, muestras$temp, sep = "_")

head(muestras)
```

2. ¿Cuál es el número total de lecturas por muestra?
```{r}
 colSums(genex[ , -c(1, 2)])
```

3. ¿Los recuentos tienen distribuciones parecidas entre muestras?
Sí, son bastante similares, aunque vemos algunos outlier que varian más
```{r}
#| fig-width: 10
#| fig-height: 5
boxplot(genex[ , -c(1, 2)], las = 2, main = "Distribución de recuentos por muestra", ylim = c(0,5000))
```

4. ¿Cuántos genes no se expresan en absoluto en ninguna de las muestras?
```{r}
sum(rowSums(genex[ , -c(1,2)]) == 0)
```

## Crear el objeto de clase DESeqDataSet

Para crear un objeto de clase DESeqDataSet necesitamos que las filas de la tabla muestras estén en el mismo orden que las columnas en genex. La función DESeqDataSetFromMatrix() necesita que los recuentos sean una matriz, no un marco de datos. Y en muestras debe haber factores.

```{r}
suppressMessages(library('DESeq2'))
all(names(genex)[3:14] == muestras$sample)
```
Esto es una comprobación de que los nombres de las columnas de la 3-14 de la matriz genex, tienen que tener los nombres idénticos a la columna samples. 

```{r}
# Pasamos la columna "sample" a nombres de fila:
row.names(muestras) <- muestras$sample
# Eliminamos la columna "sample":
muestras$sample <- NULL
# Y convertimos "population" y "temp" en factores:
muestras$population <- factor(muestras$population,
                              levels = c('maine', 'panama'))
muestras$temp       <- factor(muestras$temp,
                              levels = c('low', 'high'))
muestras
```
Un factor es una variable categórica, los niveles, que se pueden ordenar. Se puede calcular los controles con el primer nivel que será el de referencia. Si no especifico los niveles se ponen de forma alfabética. 

Los datos de recuento deben ser números enteros y en forma de matriz. Esto es porque los datos vienen de un programa que permite sacar medias, de ahí que no sean números enteros. 

```{r}
row.names(genex) <- genex$gene_name
genex$gene_name <- NULL
genex$gene_id   <- NULL
genex <- round(as.matrix(genex))
```

Lo transformamos en una matríz porque le quitamos el identificador del gen y el nombre. Es decir, las columnas que no son datos. 

```{r}
dds1 <- DESeqDataSetFromMatrix(
   countData = genex,
   colData = muestras,
   design = ~ population + temp
)
dds1
```

## Pre-filtrado
Una fracción importante de genes no se están expresando en ningúna muestra. 

```{r}
keep <- rowSums(counts(dds1)) > 0
dds1 <- dds1[keep, ]
```
keep es un vector de verdaderos y falsos. Que en una matriz que una fila sea 0 es que no hay expresión, ninguna expesa ese gen. Así reducimos el tamaño. 

## Expresión diferencial
Observa que la función DESeq() produce un objeto también de clase DESeqDataSet, pero con resultados añadidos:

```{r}
dds1 <- DESeq(dds1)
```

```{r}
res <- results(dds1)
res
```
los valores de log2FoldChange representan el logaritmo en base 2 de la relación entre niveles de expresión en muestras high respecto de muestras low.

### Ejercicio 3
Mira la ayuda de results() y genera también la tabla de resultados para el contraste entre las dos regiones de procedencia de las moscas.
```{r}
región <- results(dds1, contrast = c( "population", "panama", "maine"))
región.df <- as.data.frame(región)
```

En la columna log2FoldChange me muestra la comparación entre maine y panamá. SI el valor es positivo indica que el gen se expresa más en maine, si es negativo en panamá.

En el p_valor corregido aquellos que tengan un valor > 0,05 muestran diferencias significativas entre las regiones.

Usa summary() sobre los resultados para ver el número de genes diferencialmente expresados entre cada par de condiciones.

Para tempeartura:
```{r}
temperatura <- results(dds1, contrast = c( "temp", "low", "high"))
temperatura.df <- as.data.frame(temperatura)
```

```{r}
summary(res)
```

¿Cuál es la tasa de falsos positivos (FDR)?
0.1

## Gráficas
```{r}
plotMA(res)
```
Los genes con niveles de expresión más bajos producen resultados más ruidosos (la varianza es mayor). La función lfcShrink() contrae (shrink) las estimaciones de los efectos (log fold change) para reducir el ruido y hacer el resultado más realista:

```{r}
resShrink <- lfcShrink(dds1, coef = 'temp_high_vs_low',
                       type = 'normal')
plotMA(resShrink)
```



